臺灣高等法院臺南分院刑事判決
111年度上易字第241號
上  訴  人  
即  被  告  蘇姷蓁（原名蘇琬如）




選任辯護人  吳孟桓律師（扶助律師）
上列上訴人即被告因侵占案件，不服臺灣臺南地方法院110年度
易字第1160號中華民國111年3月23日第一審判決（起訴案號：臺
灣臺南地方檢察署110年度偵字第7765號），提起上訴，本院判
決如下：
    主  文
上訴駁回。
    事  實
一、蘇姷蓁之前男友梁志偉（另案判處罪刑確定）於民國105年3
    月間，以新臺幣（下同）3,000元之代價，將當時不知情之
    蘇姷蓁所有之中國信託商業銀行○○○分行帳號000000000000
    號帳戶（下稱中信銀帳戶）之存摺、提款卡、印章及密碼，
    提供給身分不詳綽號「姐仔」、「蔡錦銘」之成年人所組成
    之詐欺集團。該詐欺集團成員於105年3月24日，向徐上珍佯
    稱是為其友人，向徐上珍借款100萬元，致徐上珍陷於錯誤
    ，先後匯款共100萬元至中信銀帳戶內。之後蘇姷蓁依梁志
    偉之指示，先提領其中30萬元（下稱本案款項），再轉匯至
    蘇姷蓁所有之臺灣土地銀行（下稱土地銀行）○○分行（起訴
    書誤載為「○○分行」，應予更正）帳號000000000000號帳戶
    （下稱土銀帳戶）內，徐上珍發覺遭詐騙後旋報警處理，土
    銀帳戶遂列為警示帳戶，致本案款項無法提領。嗣經臺灣臺
    南地方檢察署（下稱臺南地檢署）檢察官就蘇姷蓁上開行為
    為不起訴處分確定（107年度偵續字第63號）後，蘇姷蓁於1
    07年3月26日，申請解除土銀帳戶之警示獲准，而其經歷上
    開偵查程序後，明知本案款項為徐上珍所有，竟與知悉上情
    之前男友吳宗融（另案判處罪刑確定），共同意圖為自己不
    法之所有，基於侵占之犯意聯絡，於107年3月30日，共同前
    往土地銀行○○分行，推由蘇姷蓁臨櫃辦理土銀帳戶銷戶，並
    將本案款項全數領出，由蘇姷蓁、吳宗融各分得15萬元。
二、案經徐上珍訴由臺南地檢署檢察官偵查起訴。
    理  由
壹、程序部分（證據能力）
　　本判決引為判斷基礎之被告以外之人審判外之傳聞供述證據
    ，經檢察官、被告及辯護人於本院審理時均同意作為證據使
    用（本院卷第58至59頁、215至216頁），本院審酌該等證據
    作成時情況，並無違法或不當取證情事，亦無顯不可信或證
    明力過低，而均認為適當，依刑事訴訟法第159條之5規定，
    均有證據能力。另本判決引用之非供述證據，均依法定程序
    取得，經本院審理時逐一提示而為合法調查，與本案待證事
    實間復具相當關聯性，自得據為裁判基礎。
貳、認定犯罪事實所憑之證據及理由
一、被告蘇姷蓁於警詢、偵查、原審及本院審理之初，固坦承知
    悉本案款項是他人詐騙所得，仍於107年3月30日與吳宗融共
    同前往土地銀行○○分行將本案款項領出等事實，然矢口否認
    被訴侵占犯行，辯稱：我知道本案款項是詐欺所得，不能提
    領，是因為當時男友吳宗融對我施暴，強迫我去提領，本案
    款項全數被吳宗融拿走，我沒有拿到錢等語，嗣於本院111
    年7月19日審理期日，在踐行犯罪事實部分調查證據完畢，
    就被訴犯罪事實訊問被告時，被告始為認罪之供述（本院卷
    第254頁）。辯護人則為被告辯護稱：被告已坦承犯行，從
    證人林苡媗證述可知被告係受到吳宗融暴力對待，才犯下本
    案，請從輕量刑等語。
二、按刑法上之侵占罪，以意圖為自己或第三人不法之所有，而
    擅自處分自己持有之他人所有物，即變更持有之意為不法所
    有之意，為其構成要件（最高法院41年台非字第57號判決意
    旨參照）。經查：
　㈠被告之前男友梁志偉（所犯共同詐欺取財罪另經原審法院107
    年度訴字第282號判處有期徒刑1年4月確定）於105年3月間
    ，以3,000元之代價，將當時不知情之被告所有之中信銀帳
    戶之存摺、提款卡、印章及密碼，提供給身分不詳綽號「姐
    仔」、「蔡錦銘」之成年人所組成之詐欺集團。該詐欺集團
    成員於105年3月24日，向告訴人徐上珍佯稱為其友人，向告
    訴人借款100萬元，致告訴人陷於錯誤，先後匯款共100萬元
    至中信銀帳戶內。之後被告依梁志偉之指示，先提領本案款
    項，再轉匯至被告所有之土銀帳戶內，告訴人發覺遭詐騙後
    旋報警處理，土銀帳戶遂列為警示帳戶，致本案款項無法提
    領。嗣經臺南地檢署檢察官就被告上開行為以罪嫌不足為不
    起訴處分確定（107年度偵續字第63號）後，被告於107年3
    月26日，申請解除土銀帳戶之警示獲准，而其經歷上開偵查
    程序後，明知本案款項為告訴人徐上珍所有，仍於107年3月
    30日，與知悉上情之前男友吳宗融（所犯共同侵占罪另經臺
    灣嘉義地方法院110年度易字第263號判處有期徒刑7月確定
    ）共同前往土地銀行○○分行，由被告臨櫃辦理土銀帳戶銷戶
    ，並將本案款項全數領出等事實，為被告於原審及本院準備
    程序所不爭執（原審卷第52至53頁，本院卷第59至60頁），
    被告嗣於本院審理後段為認罪之供述（本院卷第254頁），
    核與證人即告訴代理人陳冠中、吳鎧任律師於警詢、偵查中
    、證人林博偉、林苡媗、吳宗融於偵查、本院審理時證述情
    節大致相符，並有原審法院107年度訴字第282號刑事確定判
    決（108年度他字第3293號卷《下稱偵1卷》第9至13頁）、土
    地銀行○○分行107年12月17日康存字第1075003887號函（偵1
    卷第23頁）、臺南市政府警察局107年3月26日南市警刑預字
    第1070146582號函（偵1卷第25頁）、臺南地檢署檢察官107
    年度偵續字第63號不起訴處分書（偵1卷第73至74頁）、臺
    灣高等檢察署臺南檢察分署107年度上聲議字第963號處分書
    （偵1卷第75至77頁）、土地銀行○○分行108年11月11日永康
    字第1080001203號函暨被告銷戶基本資料及交易明細（偵1
    卷第83至101頁）、臺灣嘉義地方法院110年度易字第263號
    刑事確定判決（110年度偵字第7765號卷《下稱偵3卷》第59至
    64頁）各1份附卷可佐。　
　㈡依上所述，被告明知其土銀帳戶內之本案款項為告訴人徐上
    珍所有，仍與吳宗融共同至土地銀行○○分行，由被告臨櫃辦
    理土銀帳戶銷戶，並將本案款項全數領出，足認被告有擅自
    處分自己持有之他人所有物，即變更持有之意為不法所有之
    意，被告與吳宗融就本案侵占犯行有犯意聯絡及行為分擔之
    事實，至為明確。
三、被告雖援引證人林苡媗於偵查及本院審理之證言，辯稱：係
    受到吳宗融暴力對待，始犯下本案等語。惟查：
　㈠證人林苡媗於偵查中證述：我知道被告去提領本案款項，吳
    宗融當時常常打被告，叫被告去把那筆錢領出，那時我們住
    在臺南市安平區，被告有說那筆錢不能動，吳宗融就一直對
    被告施暴，被告提領當天我沒有去，我沒有看到本案款項，
    我沒有看到被告拿錢給吳宗融的過程，我在旁邊有看到、聽
    到吳宗融一直叫被告去領這筆錢等語（偵2卷第21頁）。於
    本院審理中證述：與被告、吳宗融同住約1年多，吳宗融經
    常對被告暴力相向，我與被告的行動都受到吳宗融的監視，
    本案款項領出來後吳宗融全部拿去買毒品，有聽到吳宗融與
    被告在房間內討論提款本案款項，被告跟吳宗融去領錢時，
    有一起去，坐在車上，有親眼看到錢被吳宗融拿走等語（本
    院卷第218至225頁）。證人林苡媗於本院審理時，在檢察官
    詰問時，有看向被告，依被告提示而為陳述之行為（本院卷
    第225、227頁），關於提領本案款項當日有無與被告、吳宗
    融同行時，再改稱：當天沒有去，只知道錢都是被吳宗融拿
    走等語，期間提高音量情緒激動（本院卷第225至226頁）。
　㈡證人即共犯吳宗融於偵查中證稱：是被告自己要去領的，不
    是我叫她去領的，我沒有打被告，要求被告幫我提領等語（
    109年度他字第16號卷《下稱偵2卷》第71頁）。於本院審理時
    證述：被告跟我說她的帳戶裡面有30萬元，人家通知她解凍
    ，107年3月30日是我開車帶被告去土銀，被告領到錢當天就
    拿15萬元給我，當時車上沒有其他人，林苡媗沒有在場。我
    沒有陪被告進去銀行，我在車上，被告自己進去領，領現金
    出來，馬上在車上一人分一半，沒有強迫被告去領錢。林苡
    媗沒有跟我們住很久，她沒有很固定跟我們住在一起，她是
    來來去去，住沒多久就出去跟朋友住了等語（本院卷第234
    至244頁）。
　㈢據上，證人林苡媗雖證稱：被告係受吳宗融施暴被迫提領本
    案款項云云，然證人林苡媗此部分陳述，明顯與吳宗融之證
    述迥異，參以證人林苡媗就吳宗融駕車載被告前往土銀提款
    時有無同行乙情，證述明顯前後不一，且有過度迴護偏頗被
    告之情形，顯見立場有失客觀，是證人林苡媗雖證稱吳宗融
    曾對被告施暴，然其既未親眼見聞被告提領本案款項之過程
    ，所述尚不足以採為對被告有利之證據。在無其他客觀證據
    足資佐證之情況下，尚難逕認被告是遭吳宗融強迫提領本案
    款項。況且，被告為73年出生，其自陳教育程度為○○肄業（
    原審卷第114頁），為智識成熟之成年人，倘若被告是因遭
    吳宗融施暴而被迫提領本案款項，其在土地銀行○○分行臨櫃
    辦理銷戶及提領本案款項之過程中，應可報警或向銀行行員
    尋求協助，以避免本案款項遭吳宗融取走，惟被告於臨櫃辦
    理過程中並未向行員反映，在提領本案款項前後亦未曾報警
    ，直到告訴人向臺南地檢署提出告訴，被告始於偵查中表示
    是遭吳宗融施暴而被迫提領款項，故被告否認犯行之辯解，
    顯與常情不符，難謂可採。
　㈣辯護人雖提出林苡媗與被告之臉書對話內容及107年4月1日傷
    勢照片，被告自承臉書顯示之「黃○○」為其本人，證人林苡
    媗並於本院審理時證述上開對話係本件案發後其與被告間之
    對話，然稽之對話內容，僅顯示時間，沒有日期，有無經剪
    接不明，被告復供述係自之前的手機下載，手機已經不見，
    無法提出原始檔案等語（本院卷第230頁），另上開傷勢照
    片僅見下肢瘀傷與手部小指紅腫，是否被告本人的傷勢及是
    否與本案有關，亦均不明，均不足採為有利被告之證據，附
    此說明。　　
四、綜上所述，被告否認犯行所為之辯解，不足採信，而被告於
    本院審理訊問犯罪事實後，業已為認罪之供述，此項認罪供
    述，復有前引卷內事證可為佐證，從而，本案事證明確，被
    告犯行，堪以認定，應依法論罪科刑。
參、論罪科刑
一、被告行為後，刑法第335條第1項規定於108年12月25日修正
    公布，自同年月27日生效施行，然因刑法第335條規定自72
    年6月26日後均未修正，故於94年1月7日刑法修正將所定罰
    金之貨幣單位定為新臺幣後，其罰金數額依刑法施行法第1
    條之1第2項本文規定提高為30倍。而本次修法僅係將原本尚
    須適用刑法施行法第1條之1第2項規定計算得出之罰金數額
    ，直接規定為法定罰金刑度，未變更處罰之輕重，自不生新
    舊法比較之問題，應依一般法律適用原則，適用裁判時法即
    修正後刑法第335條第1項。　　　　　　
二、核被告所為，係犯刑法第335條第1項之侵占罪。被告與吳宗
    融就上開犯行，有犯意聯絡及行為分擔，為共同正犯。
三、維持原審判決之理由　　
  ㈠原審以被告犯侵占罪，事證明確，審酌被告不思以正途賺取
    錢財，竟貪圖不法利益，與吳宗融共同侵占本案款項，未尊
    重他人財產權，所為實屬不該。並考量被告犯後否認犯行，
    未見悔意。參以被告曾於107年8月3日在原審民事庭與告訴
    人成立和解，有原審107年度訴字第344號和解筆錄1份在卷
    可佐（偵1卷第27至28頁），然未依約履行，迄未賠償告訴
    人損害；兼衡被告之犯罪動機、目的、手段、參與程度、所
    生之損害，暨被告於原審自陳教育程度為○○肄業，工作月收
    入約0萬元至0萬元，與父母同住，需扶養父母（原審卷第11
    4頁）等一切情狀，量處被告有期徒刑7月，並就被告分得之
    15萬元犯罪所得，依刑法第38條之1第1項、第3項宣告沒收
    ，於全部或一部不能沒收或不宜執行沒收時，追徵其價額。
    核其認事用法俱無違誤，所為刑之宣告，亦係以行為人之責
    任為基礎，經審酌刑法第57條各款事項及其他一切情狀後而
    為，所量定之刑未逾越法定刑範圍或有何違反比例、公平及
    罪刑相當原則之情形，亦稱允當。就被告犯罪所得諭知沒收
    、追徵部分，亦符合法律規定。
　㈡至被告犯罪後悔悟之程度，包括被告在刑事訴訟程序中，於
    緘默權保障下所為之任意供述，是否坦承犯行或為認罪之陳
    述。法院對於認罪之被告為科刑時，應如何適正地行使其裁
    量權，俾避免欠缺標準及可預測性，英美法有所謂「認罪的
    量刑減讓」，可資參考。亦即，在被告認罪之減輕幅度上，
    應考慮被告係(1)在訴訟程序之何一個階段認罪，(2)在何種
    情況下認罪（英國2003年刑事審判法第144條參照），按照
    被告認罪之階段（時間）以浮動比率予以遞減調整之。被告
    係於最初有合理機會時即認罪者，可獲最高幅度之減輕，其
    後（例如開庭前或審理中）始認罪者，則依序遞減調整其減
    輕之幅度，倘被告始終不認罪，直到案情已明朗始認罪，其
    減輕之幅度則極為微小。被告究竟在何一訴訟階段認罪，攸
    關訴訟經濟及被告是否出於真誠之悔意或僅心存企求較輕刑
    期之僥倖，法院於科刑時，自得列為「犯罪後之態度」是否
    予以刑度減讓之考量因子（最高法院106年度台上字第2373
    號判決參照)。被告雖於本院審理後段為認罪之供述，但被
    告自案發後，歷經偵查、原審辯論終結判處罪刑，迄至上訴
    本院後，於本院準備程序及審理程序前段，均矢口否認犯行
    ，並聲請傳訊於偵查中業已具結作證之證人林苡媗、吳宗融
    進行交互詰問，復於本院審理期日始當庭提出被告與林苡媗
    臉書對話內容與傷勢照片，以證明其否認犯罪之辯解為真，
    而在本院依被告聲請詰問證人林苡媗、吳宗融，就犯罪事實
    部分踐行調查證據完畢，於訊問被告犯罪事實後，被告始為
    認罪之供述，此際被告犯罪事實已臻明朗，參酌上開「量刑
    減讓」原則，本院認為原審量處之刑度符合罪刑相當原則，
    並無不當，被告於本院認罪此一量刑變動因素，尚未達到改
    變原審量刑之程度，故被告上訴本院後，辯護意旨以被告於
    本院審理時已坦承犯行，請求撤銷原判決，從輕量刑，為無
    理由，應予駁回。
據上論斷，應依刑事訴訟法第368條，判決如主文。
本案經檢察官粟威穆提起公訴，檢察官陳建弘到庭執行職務。
中　　華　　民　　國　　111 　年　　8 　　月　　9 　　日
                  刑事第六庭    審判長法  官  張瑛宗
                                      法  官  李秋瑩
                                      法  官  林逸梅
以上正本證明與原本無異。
不得上訴。
　　　　　　　　　　　　　　　　　　　書記官  施淑華
中　　華　　民　　國　　111 　年　　8 　　月　　9 　　日

附錄本案論罪科刑法條：　
中華民國刑法第335條
意圖為自己或第三人不法之所有，而侵占自己持有他人之物者，
處5年以下有期徒刑、拘役或科或併科3萬元以下罰金。
前項之未遂犯罰之。